【裁判字號】    98,消債更,456
【裁判日期】    990331
【裁判案由】    更生事件
【裁判全文】
臺灣臺北地方法院民事裁定           98年度消債更字第456號
聲  請  人
即  債務人    甲○○
上列當事人聲請消費者債務清理事件，本院裁定如下：
    主  文
更生之聲請駁回。
聲請費用由聲請人負擔。
    理  由
一、按債務人對於金融機構因消費借貸、自用住宅借款、信用卡
    或現金卡契約而負債務，在聲請更生或清算前，應提出債權
    人清冊，以書面向最大債權金融機構請求協商債務清償方案
    並表明共同協商之意旨，消費者債務清理條例第151條第1項
    定有明文。又債務人與金融機構協商成立者，不得聲請更生
    或清算，但因不可歸責於己之事由，致履行顯有重大困難者
    ，不在此限；本條例施行前，債務人依金融主管機關協調成
    立之中華民國銀行公會會員辦理消費金融案件無擔保債務協
    商機制與金融機構成立之協商，準用前項之規定，同條例第
    151條第5、6項亦有明文。蓋該債務清償方案係經債務人行
    使程序選擇權而與債權人締結之債務清理契約，其即應受該
    契約之拘束，且本條例更生之規範目的，係在維持債務人基
    本生活之情況下，於債務人之能力範圍內盡力清償債務，非
    謂債務人得任意利用債務清理程序減輕債務，因此，為避免
    債務人針對已成立之協商方案任意毀諾，濫用更生或清算之
    債務清理程序，須債務人於協商成立後因不可歸責於己之事
    由，致其無法履行原定清償方案，始例外得依本條例聲請更
    生或清算。又，聲請更生或清算不合程式或不備其他要件者
    ，法院應以裁定駁回之，但其情形可以補正者，法院應定期
    間先命補正，復為同條例第8條所明定。
二、本件債務人向本院聲請更生，係主張聲請人依債務清理條例
    第151條規定，與最大債權銀行協商，約定自民國95年6月起
    ，分108期，利率3.88%之方式償還，每月應償還新台幣(下
    同)15,710元，嗣因聲請人大弟無工作，而無法扶養母親丁○○○，故聲請人遂增加扶養費之支出，以致因不可歸責於
    聲請人之事由而於96年10月毀諾。又聲請人配偶名下雖尚有
    房地產，然其皆由聲請人母親及大姊所支配，故無法支付家
    庭生活費用云云。
三、經查：
  1.聲請人主張其95年間所需每月生活費為19,169元，超過收入
    扣除協商還款額後之餘額14,290元，聲請人係迫於銀行催收
    而未考量自身能力即接受協商，協商條件對聲請人不公，聲
    請人免給付義務云云，惟聲請人所主張之必要生活費係逕依
    該年度最低生活費標準計算所得結果，並未說明其實際支出
    項目、金額，遑論提出任何單據可資佐證。而最低生活費標
    準僅係政府為施政上之目的，依統計結果所公布之數據，然
    個人之必要開銷，仍應視個人之實際生活、居住、工作、家
    庭等因素核實審酌，不能認為於最低生活費之所有開支均為
    必要，聲請人既未就其所稱必要生活費之內容、數額為任何
    說明及舉證，已無從認為其所稱95年間所需生活費為19,169
    元一節屬實。更有甚者，本院依職權向最大債權銀行華泰商
    業銀行調閱聲請人於申請協商時陳報之財務資料，聲請人切
    結其每月收入為35000元，另有兼差打工不固定收入10,000
    元至15,000元，此有聲請人所出具之收入證明切結書、財務
    資料表在卷可考，顯見聲請人於協商時之收入遠高於其於本
    院自稱之3萬元，斷無所謂協商成立之每月還款金額15,710
    元超過其負擔能力之事。況且，債務協商乃聲請人自行考量
    未成立協商可能造成之不利益，以及協商成立所可享有之債
    務減免額度、低利優惠、期限利益，盱衡利弊得失後，基於
    自由意志及自身判斷所為之決定，聲請人既已選擇享有協商
    成立之利益，自應同受協商結果之拘束。聲請人於95年間協
    商成立時，其資力顯足以負擔協商金額，事後執詞辯稱協商
    條件不公云云，要屬無稽。
  2.依聲請狀所載，聲請人於95年4月協商成立時，從事美髮工
    作每月淨收入3萬元，於96年10月毀諾時，收入亦為每月3萬
    元（聲請狀說明書第1至2頁）。姑不論聲請人於協商成立時
    所切結之收入實不只3萬元，已如前述，聲請人之收入狀況
    於毀諾前後並無改變一節乃聲請人所自承。聲請人雖以原由
    伊與二名弟弟共同撫養母親，然因96年間聲請人大弟乙○○
    因案經常出庭而無工作，甚至於97年1月進入勒戒所勒戒，
    故母親之撫養費由聲請人與二弟丙○○共同負擔，每月每人
    支出7406元云云，主張其毀諾係因不可歸責於聲請人之事由
    所致。然查，聲請人雖聲稱其須負擔母親扶養費，惟並未提
    出其確有支付此筆扶養費之證據，則聲請人是否確有此支出
    ，已難採信。再者，聲請人之大弟乙○○自82年起即有多筆
    毒品前科，自83年9月起多次出入監所，91年3月至95年9月
    ，以及96年12月迄今均在監獄受刑或戒治所戒治，此有臺灣
    高等法院被告前案記錄表、在監在押全國記錄表在卷可考，
    再由乙○○之勞保被保險人投保資料表顯示，乙○○除79年
    12月間有約18日之加保記錄，以及94年3月至8月間有於宜蘭
    監獄附設技能訓練中心加保之記錄外，以後即僅於95年10月
    3日至96年4月30日，以及96年11月19日至96年11月23日有勞
    保加保記錄，顯見聲請人大弟乙○○並非96年以後始有因案
    無法工作之情況，而係90年以後多數時間均因在監所服刑或
    戒治而無法工作，尤其聲請人成立債務協商之95年4月，乙○○尚因毒品防治條例案件在宜蘭監獄服刑，斷無可能有工
    作收入可分擔扶養母親之義務，是以聲請人考量是否接受債
    務協商金額時，客觀上不可能將乙○○分擔扶養義務之能力
    計算在內。乙○○無法分擔聲請人母親扶養義務一節，於95
    年4 月成立債務協商時以及96年10月聲請人毀諾時既無二致
    ，自不能認為係於債務協商成立後始發生之情事變更，聲請
    人以96年以後乙○○無法分擔扶養義務為由主張其毀諾為不
    可歸責云云，要無可採。
  3.再者，扶養之程度，應依受扶養權利者之需要，與負扶養義
    務者之經濟能力及身分定之，民法第1119條定有明文。
    經查，與聲請人共負扶養義務之二弟丙○○，其名下財產包
    括不動產、汽車、及投資，以公告現值計即達1,756,439元
    ，96年、97年所得則分別有733,314元及727,784元，有稅務
    電子閘門所得調件明細表在卷可稽。顯見丙○○之資力優於
    聲請人，依前開規定，自應較聲請人負擔更高比例之扶養義
    務，要無僅與聲請人平分之理。況聲請人之父吳增福尚生存
    ，有戶籍謄本在卷可稽，亦對聲請人之母丁○○○負扶養義
    務，此一義務不因其已屆一定年齡而可豁免，是以聲請人對
    其母之扶養義務，遠低於其所自稱之二分之一。
  4.縱以聲請人自陳目前之收支狀況而言，聲請人自承之每月收
    入為3萬元，97年度每月必要生活開支14,152元、母親扶養
    費每月7076元。然查，以每月3萬元之收入，扣除每月約定
    還款額15,710元，尚有14,290元可供支配，業已高於台北市
    97年度每人最低生活費14,152元。況且，最低生活費僅為統
    計結果，不能逕行引為聲請人個人之必要支出，已如前述，
    加以聲請人配偶戊○○名下有三間房屋及投資，公告現值總
    計為1,397,000元，96年與97年度所得更分別高達1,330,072
    元、1,356,599元，經濟能力顯然甚佳，依民法第1116條之1
    、第1003條之1規定，其不僅對聲請人有扶養義務，且有依
    其經濟能力分擔家庭生活費用之義務，聲請人復未提出是以
    聲請人是否確有必要自行支付其所稱之每月生活費14,152
    元，更有可疑。至於聲請人所稱之母親扶養費，並無證據證
    明聲請人確有支出，且聲請人亦無庸負擔達二分之一之比例
    ，亦如前述。是縱以聲請人目前自承之資力，仍顯足以負擔
    協商金額。
  5.聲請人另稱其配偶名下有不動產，然其租金收入皆為聲請人
    母親與大姊，即宋淑貞與顏尹珊所支配云云，然查，聲請人
    之母親為丁○○○，而其配偶戊○○母親為廖秀金，有戶籍
    資料查詢結果可考，皆非聲請人所稱之宋淑貞或顏尹珊，是
    聲請人所言已與事實不符。況且，該不動產既屬戊○○所有
    ，其依法即可享有使用、收益該不動產之利益，其若自行決
    定將租金收益歸予他人，即係其自行決定之財產處分方式，
    不可執為減免其對配偶扶養或家庭生活費用負擔義務之藉口
    ，是聲請人此一主張亦無可採。
六、綜上所述，本件聲請人於協商成立後毀諾，並無不可歸責於
    己之事由，其聲請更生違背消費者債務清理條例第151條第5
    項之規定，且上開欠缺又屬無從補正，依上說明，自應駁回
    其更生之聲請。爰裁定如主文。
中    華    民    國    99    年    3    月     31    日
              民事第三庭    法      官  陳怡雯
上為正本係照原本作成。
如不服本裁定，應於裁定送達後10日內，以書狀向本院提出抗告
，並繳納抗告費新臺幣1千元。
中    華    民    國    99    年    3    月     31    日
                            書  記  官  鄭美華

司法院資訊處製作；財團法人民間司法改革基金會備份。
